【裁判字號】    99,簡上,52
【裁判日期】    990811
【裁判案由】    清償借款
【裁判全文】
臺灣嘉義地方法院民事判決  99年度簡上字第52號
上  訴  人
即被上訴人  乙○○
上  訴  人
即被上訴人  甲○○
被  上訴人
即  上訴人  丙○○
上列當事人間請求清償借款事件，兩造對於民國99年3 月11日本
院嘉義簡易庭98年度嘉簡字第878 號第一審判決各自提起上訴，
本院於99年7月28日言詞辯論終結，判決如下：
    主  文
兩造上訴均駁回。
第二審訴訟費用由兩造各自負擔。
    事 實 與 理 由
一、被上訴人即上訴人丙○○起訴主張：
(一)、上訴人即被上訴人乙○○曾於91 年間簽發本票1紙向被上訴
    人即上訴人丙○○借款30,000 元，利息預扣1,500元，屢經
    催討，迄未清償，利息僅繳到92年7 月份。又上訴人即被上
    訴人乙○○曾於92年3 月10日趁被上訴人即上訴人丙○○外
    出，侵入被上訴人即上訴人丙○○處竊取現金25,000元。另
    上訴人即被上訴人甲○○曾於91 年間簽發本票1紙向被上訴
    人即上訴人丙○○借款30,000元，利息預扣1,500 元，屢經
    催討，迄未清償，其利息僅繳到92年4 月份。爰依據消費借
    貸關係，請求上訴人即被上訴人乙○○、甲○○分別返還借
    款30,000元及遲延利息，並依據侵權行為之法律關係，請求
    上訴人即被上訴人乙○○賠償25,000元。
(二)、於上訴審並補陳：
  1.上訴人即被上訴人乙○○及甲○○均係向被上訴人即上訴人
    丙○○借款30,000元，此除有原審呈庭之本票影本（見原審
    卷第5、8頁），票面額均明確記載「參萬元」外，原審呈庭
    之臺灣嘉義地方法院檢察署檢察官不起訴處分書及臺灣高等
    法院臺南分院檢察署處分書（見原審卷第9 至11頁）亦載明
    上訴人即被上訴人等不否認被上訴人即上訴人丙○○關於其
    借款「參萬元」之事實，上訴人即被上訴人乙○○及甲○○
    均確係向被上訴人即上訴人丙○○借款30,000元。
  2.原審判決以借款時各預扣利息1,500 元，僅交付上訴人即被
    上訴人乙○○及甲○○各28,500元，認被上訴人即上訴人丙○○貸與被上訴人之金額各為28,500元，實有違誤。蓋其預
    扣者，既係利息1,500 元，顯見當時借款之本金確為30,000
    元，而非原審判決所謂之28,500元，原審判決之認定，不當
    至明。
  3.上訴人即被上訴人乙○○確於92年間侵入上訴人住處竊取25
    ,000元，此除有被上訴人即上訴人丙○○於原審呈庭之戶籍
    謄本及住家相片可資證明外，吳清山並曾於南門派出所製作
    筆錄時，陳稱錢財係乙○○竊取，其並未分贓，可向乙○○
    催討等語。
  4.原審法院未向南門派出所調閱筆錄，而以檢察署93年度偵字
    第4956號偵查卷內嘉義市警察局第二分局吳清山之陳述，認
    吳清山並未證稱被上訴人曾偷竊上訴人金錢，駁回上訴人此
    部分之請求。惟：
    (1)吳清山於警詢中陳稱：經過8、9天後（被上訴人即上訴人
      丙○○）才告訴他，並非實情。查案發當日晚上，吳清山
      要求乙○○下車，硬載被上訴人即上訴人丙○○去兜風，
      被上訴人即上訴人丙○○下車回屋內，即發現25,000元被
      竊，上訴人轉頭即要告訴吳清山，吳清山業已被乙○○載
      走，上訴人馬上打電話給吳清山，吳清山之電話竟關機，
      隔天早上再打，吳清山要求被上訴人即上訴人丙○○不要
      報案，會和被上訴人乙○○溝通，上訴人係於案發次日即
      告知吳清山，並非經過8、9天後才告知，吳清山之陳述顯
      非真實。
    (2)嗣被上訴人即上訴人丙○○再繼續聯絡數次，最後吳清山
      表示他與上訴人即被上訴人乙○○溝通好了，要將25,000
      元還給上訴人，並要載乙○○來解決，結果好幾次約好要
      來卻都沒來，乙○○毫無返還之誠意，被上訴人即上訴人
      丙○○只得報案處理，茍無此事實，被上訴人即上訴人丙○○焉敢報案，報案須負法律上之責任。而由前述可知，
      乙○○確有竊取上訴人之錢財，否則何須返還25,000元予
      上訴人？
  5.又上訴人即被上訴人乙○○竊取被上訴人即上訴人丙○○錢
    財一事，因侵權行為損害賠償之請求權時效已完成，謹依民
    法第197 條第2 項之規定，損害賠償之義務人，因侵權行為
    受利益，致被上訴人即上訴人丙○○受損害，於前項時效完
    成後，依關於不當得利之規定，請求上訴人即被上訴人乙○○返還其所受之利益於被上訴人即上訴人丙○○，併此敘明
    。
(三)、並聲明：1.原判決不利於上訴人部分廢棄。2.上廢棄部分，
    上訴人即被上訴人乙○○應再給付被上訴人即上訴人丙○○
    新台幣26,500元及其中25,000元自92年3月10日起、1,500元
    自92年8月1日起至清償日止按週年利率百分之五計算之利息
    ；上訴人即被上訴人甲○○應再給付被上訴人即上訴人丙○○1,500 元及自92年5月1日起至清償日止按週年利率百分之
    5 計算之利息。3.第一、二審訴訟費用均由被上訴人負擔。
    4.請依職權宣告假執行。
二、上訴人即被上訴人乙○○則抗辯稱：
(一)、上訴人即被上訴人乙○○固曾簽發本票向丙○○借款3,000
    元，丙○○預扣利息1,500 元，但上訴人即被上訴人乙○○
    已於93年7 月至警察局做筆錄後返還借款，丙○○並已將本
    票返還。又上訴人即被上訴人乙○○未曾竊取原告25,000元
    現金等語。
(二)、第二審並補陳：請丙○○拿出本票，不然以後又拿影本出來
    豈又要還款，那還會有同樣的情形發生。
三、上訴人即被上訴人甲○○則抗辯稱：
(一)、上訴人即被上訴人甲○○固曾簽發本票向丙○○借款30,000
    元，原告預扣利息1,500 元，但上訴人即被上訴人甲○○已
    於94年間返還借款，丙○○並已將本票返還。
(二)、第二審並補陳：被上訴人即上訴人丙○○拿本票影本催討並
    無理由，且上訴人即被上訴人甲○○長年居住台北桃園地區
    ，有事才回嘉義，並未至嘉義市第二分局南門派出所製作警
    詢筆錄，本票被何人所偷亦不知情。
三、法院之判斷：
(一)、被上訴人即上訴人丙○○於原審起訴主張被上訴人即上訴人
    乙○○及甲○○於91年間各曾簽發本票1 紙，分別向伊借款
    3 萬元，兩人利息均預扣1 千5 百元等情，業據提出本票影
    本2 紙為證，上訴人即被告訴人乙○○、甲○○所不爭執，
    可堪信為真實。
(二)、按當事人主張有利於己之事實者，就其事實有舉證之責任。
    但法律別有規定，或依其情形顯失公平者，不在此限，民事
    訴訟法第277 條定有明文。上訴人即被上訴人乙○○、甲○○均抗辯稱伊等向被上訴人即上訴人丙○○所借之借款已經
    清償完畢等語。惟經被上訴人即上訴人丙○○予以否認。是
    上訴人即被上訴人乙○○、甲○○就伊等已清償借款之事實
    ，應負舉證責任。
  1.上訴人即被上訴人乙○○、甲○○均抗辯稱伊等返還借款時
    ，被上訴人即上訴人丙○○即將本票返還，但本票已經丟棄
    ，故無法提出本票原本等語，惟被上訴人即上訴人丙○○主
    張本票早已遭竊而遺失，並未返還等語。經查，被上訴人即
    上訴人丙○○曾於93年7 月9 日至嘉義市警察局第二分局南
    門派出所報案稱上訴人即被上訴人乙○○、甲○○及另一借
    款人吳清山（業經判決確定）簽發之本票4 紙於92年4 月2
    日21時30分許遭吳清山竊走等情，有被害報告及本票影本4
    紙附於警卷可稽。（見本院卷第65-67 頁）吳清山亦於93年
    8 月17日警詢時供稱：原告（指丙○○）懷疑是伊拿走，當
    天（指92年4 月2 日）有向伊搜身等語，堪認被上訴人即上
    訴人丙○○所持有上訴人即被上訴人乙○○、甲○○及吳清
    山所簽發之本票原本4 紙於92年4 月2 日已經遺失，而吳清
    山於93年7 月10日於嘉義市警察局第二分局南門派出所、上
    訴人即被上訴人乙○○於93年7 月28日、甲○○於93年7 月
    28日嘉義市警察局第二分局刑事組製作警詢筆錄時，均稱尚
    未清償向丙○○之借款等語，此經本院調取臺灣嘉義地方法
    院檢察署93年偵字第4956號偵查全卷含嘉義市警察局第二分
    局刑案偵查卷宗及本院向嘉義市警察局第二分局調取本案該
    分局南門派出所之警詢筆錄查閱無訛。足見被上訴人即上訴
    人丙○○於93年7 月報案時借款尚未受償，當時丙○○斷無
    可能預見日後乙○○、甲○○等人必會將借款清償完畢，而
    設想事先報案謊稱本票原本遺失，以免除向乙○○、甲○○
    等人催討借款時，須提出本票原本之舉證責任。
  2.上訴人即被上訴人乙○○於原審辯稱於93年7 月去警察局作
    筆錄後就還被上訴人即上訴人丙○○3 萬元；上訴人即被上
    訴人甲○○於原審辯稱94年還款云云。（見原審99年1 月28
    日言詞辯論筆錄，原審卷第39頁）惟均為被上訴人即上訴人
    丙○○所否認。經查，上訴人即被上訴人乙○○、甲○○二
    人於原審98年12月29日言詞辯論時均稱：「我們兩人借款時
    有開立本票，清償借款時原告（指丙○○）已經將本票還我
    們了....」（見原審卷第27頁）；於原審99年1 月28日言詞
    辯論時，法官問：「原告有無還本票給你們？」兩人均答：
    「有，但是我已經將本票丟掉了。」（見原審卷第40頁）但
    上訴人即被上訴人乙○○卻於本院99年5 月20日準備程序中
    改稱：「我已經還給被上訴人（丙○○）二萬八千多元，還
    了之後，被上訴人沒有把本票還給我，我跟他要本票，但是
    被上訴人不還給我。」（見本院卷第26頁）；又於本院同年
    7 月5 日準備程序陳稱：「錢我已經還給他了，本票丙○○
    沒有還給我，他只有拿影印的本票給我而已。」（見本院卷
    第81頁）；上訴人即被上訴人甲○○於本院同年7 月5 日準
    備程序改稱：「我已經還給丙○○了，結果他本票也不還我
    ... 」（見本院卷第83頁）如果本票已經還給上訴人即被上
    訴人乙○○、甲○○二人，何以該二人會有前後不一致之陳
    述？足證上訴人即被上訴人乙○○、甲○○二人尚未清償向
    丙○○借用之借款甚明。何況，上訴人即被上訴人乙○○於
    本院99年7 月5 日準備程序陳稱：「（問：到目前為止，本
    金都還清了？）本金到目前還沒有還清。」（見本院卷第83
    頁）益證，上訴人即被上訴人乙○○、甲○○上開所辯，均
    不足採。
(三)、按消費借貸為要物契約，因金錢或其他代替物之交付而生效
    力，故利息先扣之消費借貸，其貸與之本金額應以利息預扣
    後實際交付借用人之金額為準；次按，借用人應於約定期限
    內，返還與借用物種類、品質、數量相同之物，未定返還期
    限者，借用人得隨時返還，貸與人亦得定一個月以上之相當
    期限，催告返還，民法第478條定有明文。
(四)、經查，被上訴人即上訴人丙○○自承其借款予上訴人即被上
    訴人乙○○及甲○○時各預扣利息1 千5 百元，僅交付乙○○及甲○○各2 萬8 千5 百元，依上開說明，丙○○貸與乙○○及甲○○之金額應各以2 萬8 千5 百元計算。而依上訴
    人即被上訴人乙○○及甲○○所簽發之本票雖未填載到期日
    ，惟被上訴人即上訴人丙○○已多次催討，於93年7 月間亦
    曾向其等人請求返還借款，此經本院調閱前開警詢筆錄查明
    無訛，依前開說明，其2 人之借款均已屆清償期，均應返還
    借款予被上訴人即上訴人丙○○。又丙○○自承乙○○已支
    付利息至92年7 月、甲○○已支付利息至92年4 月等語，甲○○雖辯稱伊利息付至92年10月，惟未能舉證以實其說，所
    辯尚難採信。另乙○○及甲○○於前開警詢中自承向丙○○
    借款之利息為月利率2 分等情，亦據本院查閱上開警詢筆錄
    無誤，則被上訴人即上訴人丙○○請求上訴人即被上訴人乙○○、甲○○2 人給付按年息百分之5 計算之利息，未逾渠
    等間之利息約定，為有理由。從而，原告依據消費借款之法
    律關係，請求乙○○應給付被上訴人即上訴人丙○○2 萬8
    千5 百元，及自民國92年8 月1 日起至清償日止，按年息百
    分之五計算之利息；甲○○應給付被上訴人即上訴人丙○○
    2 萬8 千5 百元，及自民國92年5 月1 日起至清償日止，按
    年息百分之五計算之利息，為有理由，應予准許；逾此範圍
    之請求為無理由，應予駁回。
(五)、被上訴人即上訴人丙○○另主張上訴人即被上訴人乙○○曾
    於92年3 月10日趁其外出，侵入其住處竊取2 萬5 千元云云
    ，惟遭乙○○所否認。經查，丙○○雖主張吳清山曾於93年
    製作警詢筆錄作證係乙○○竊取，惟經本院調取原告所指臺
    灣嘉義地方法院檢察署93年偵字第4956號偵查全卷含嘉義市
    警察局第二分局刑案偵查卷宗及該分局南門派出所警詢筆錄
    ，吳清山就丙○○主張乙○○竊取其2 萬5 千元乙事，於警
    詢中係陳稱：「蘇女( 即原告) 經過八、九天後對我說，她
    的錢好像被偷，我對她說，我先私下問乙○○看看有沒有偷
    了妳的錢，乙○○給我的答覆說：我看到鬼。」等語，並未
    證稱乙○○曾偷竊丙○○之金錢。且丙○○告訴乙○○涉犯
    竊盜罪嫌，亦經臺灣嘉義地方法院檢察署檢察官不起訴處分
    確定在案，此經本院依職權調取該署93年度偵字第4956號偵
    查卷查明屬實。被上訴人即上訴人丙○○上開主張純屬臆測
    之詞，不足採信。此外，丙○○並未提出其他證據以實其說
    ，尚難認定乙○○曾竊取其2 萬5 千元。從而，被上訴人即
    上訴人丙○○依據侵權行為之法律關係，請求乙○○給付2
    萬5 千元，及自92年3 月10日起至清償日止，按年息百分之
    5 計算之利息，為無理由，應予駁回。
四、綜上所述，本件被上訴人即上訴人丙○○主張上訴人即被上
    訴人乙○○、甲○○於91年間向其借款尚未清償，爰本於消
    費借貸之法律關係，請求判決上訴人即被上訴人乙○○應給
    付被上訴人即上訴人丙○○2 萬8 千5 百元，及自民國92年
    8 月1 日起至清償日止，按年息百分之五計算之利息；甲○○應給付被上訴人即上訴人丙○○2 萬8 千5 百元，及自民
    國92年5 月1 日起至清償日止，按年息百分之五計算之利息
    ，為有理由，應予准許。逾此範圍之請求為無理由，應予駁
    回。又被上訴人即上訴人丙○○主張上訴人即被上訴人乙○○竊得其所有之現金2 萬5 千元，而本於侵權行為法律關係
    ，請求判決乙○○應給付2 萬5 千元部分，為無理由，亦應
    予以駁回。原審判決就前揭應予准許部分為被上訴人即上訴
    人丙○○勝訴之判決，並依職權宣告假執行；就前揭超過上
    開應准許部分為被上訴人即上訴人丙○○敗訴之判決，經核
    並無不合。上訴人即被上訴人乙○○、甲○○及被上訴人即
    上訴人丙○○，分別就其不利部分提起上訴，上訴意旨仍執
    陳詞，指摘原判決不當，求於廢棄改判如各自之上訴聲明所
    示，俱無理由，均應予駁回。
五、因本案事證已臻明確，兩造其餘主張陳述及所提之證據，均
    毋庸再予審酌，附此敘明。
六、據上論結，本件上訴為無理由，依民事訴訟法第436條之1第
    3項、第449條第1項、第78條，判決如主文。
中    華    民    國    99    年    8    月     11    日
                  民事第二庭  審判長法  官  曾文欣
                                    法  官  陳思睿
                                    法  官  林中如
上列正本與原本無異。
本件不得上訴。
中    華    民    國    99    年    8     月    11    日
                                    書記官  蘇姵容

司法院資訊處製作；財團法人民間司法改革基金會備份。
